【裁判字號】    97,消債更,101
【裁判日期】    970829
【裁判案由】    聲請更生程序
【裁判全文】
臺灣嘉義地方法院民事裁定           97年度消債更字第101號
聲  請  人  乙○○
                        號
上列聲請人因消費者債務清理事件聲請更生，本院裁定如下：
    主  文
聲請駁回。
聲請費用新台幣壹仟元由聲請人負擔。
    理  由
一、本件聲請意旨略以：債務人乙○○有不能清償債務之虞，且
    其無擔保或無優先權之債務總額未逾新臺幣（下同）1,200
    萬元，復未經法院裁定開始清算程序或宣告破產，前雖與債
    權金融機構成立債務協商，然因債務人每個月收入僅為30,0
    00元，扣除每個月依協商條件應清償之金額27,065元，已不
    足以維持最低之基本生活費，合計24,829元（包括每月油資
    3,000元、補助哥哥房屋貸款每月9,000元及債務人及獨立扶
    養之父親之基本生活費用12,829元），且因物價上漲，事後
    還向國泰人壽借款30幾萬元，另向友人借貸共10幾萬元未償
    還，債務人因不可歸責於己之事由，致履行顯有重大困難，
    為此，依消費者債務清理條例提出本件更生之聲請等語。
二、按聲請更生或清算不合程式或不備其他要件者，法院應以裁
    定駁回之，但其情形可以補正者，法院應定期間先命補正，
    消費者債務清理條例第8條亦有明文規定。次按債務人與金
    融機構協商成立者，不得聲請更生或清算，但因不可歸責於
    己之事由，致履行顯有重大困難者，不在此限；本條例施行
    前，債務人依金融主管機關協調成立之中華民國銀行公會會
    員辦理消費金融案件無擔保債務協商機制與金融機構成立之
    協商，準用前項之規定，消費者債務清理條例第151條第5項
    、第6項分別定有明文。衡諸債之關係，係以當事人間之信
    賴關係為基礎，為社會經濟組織之重要支柱，故當事人於以
    法律行為追求自己之利益之際，亦應顧及對方之利益，並考
    量債權債務在社會上之作用，本於誠實及信用之原則，行使
    債權及履行債務。是對於已陷入經濟上困境之消費者，若任
    其於惡性循環之債務窘境中生存，將衍生嚴重之社會問題，
    難以維持安定之社會經濟秩序，故為兼顧債權人、債務人雙
    方之利益，對陷於經濟上困境之消費者，乃允其於消費者債
    務清理條例施行後，得選擇以重建型之更生程序或清算型之
    清算程序清理其債務，藉以妥適調整債務人與債權人及其他
    利害關係人間之權利義務關係，保障債權人獲得公平受償，
    並謀求消費者經濟生活之重建復甦機會。惟對於已與金融機
    構協商成立，或於本條例施行前，已依金融主管機關協調成
    立之中華民國銀行公會會員辦理消費金融案件無擔保債務協
    商機制與金融機構成立協商之債務人，若非因不可歸責於己
    之事由，致履行顯有重大困難，或到場而不為真實之陳述，
    自有違債權契約為誠信契約之本旨，故依消費者債務清理條
    例第151條第6項準用同條第5項前段及第46條之規定，不得
    聲請更生或清算，應駁回其更生之聲請，始能避免肇致道德
    危險。
三、經查：
(一)、債務人前於消費者債務清理條例施行前，依金融主管機關協
    調成立之中華民國銀行公會會員辦理消費金融案件無擔保債
    務協商機制與金融機構於95年7月間成立協商，當時債務人
    之無擔保債務總額為2,165,196元，雙方約定債務人每月應
    償還款項合計為27,065元，債務人自95年7月11日起開始繳
    款，至97年6月即未再履行，迄今尚欠1,542,701元未償還等
    情，已據債務人提出協議書、無擔保債務還款計劃及債務協
    商繳款明細為證，堪信為真實。
(二)、債務人雖主張其每個月收入30,000元，扣除每個月依協商條
    件應清償之金額，不足以維持最低之基本生活費24,829元，
    且因物價上漲，事後還向國泰人壽借款30幾萬元，另向友人
    借貸共10幾萬元未償還，故其因不可歸責於己之事由，致履
    行顯有重大困難云云；惟查：
  1.聲請人任職於龍文汽車電機行，平均月收入約為32,360元，
    有聲請人提出之員工職務證明書及自96年8月至97年5月之薪
    資袋為證。然原告自95年7月與最大債權銀行台新銀行成立
    協商後，至97年5月份仍如期履約，有聲請人提出之債務協
    商繳款明細在卷可參，是以聲請人每月32,360元收入，扣除
    其每月應償還之協商金額27,065元後，每月僅餘5,295元，
    理應完全無法維持個人最低基本生活而無法依債務清償方案
    按月繳納，則何以聲請人自95年7月起至97年5月止，共計23
    期均如期還款？如係另向他人舉債支應，則何以聲請人之債
    權人清冊未臚列嗣後借貸之其他債權人？而僅列具協商程序
    之金融機關債權人？此等情節實有悖於常情。足證，債務人
    並未據實說明聲請前兩年內收入狀況
  2.聲請人雖稱向有國泰人壽借款30幾萬元，另向友人借貸共10
    幾萬元未償還，故其因不可歸責於己之事由，致履行顯有重
    大困難云云，然並未提出任何證據以證明其有實際支出上開
    金額，則其前揭所言，難認為信實。縱然屬實，然查聲請人
    所提出之債權人清冊，除金融機構債權人外，並無其他民間
    債權人，則聲請人所提出之債權人清冊，顯非真實。
  3.又聲請人之父親甲○○名下有房屋一棟、土地一筆，財產總
    額為21 6,780元，每月尚有6,000元之老農年金收入。此有
    稅務電子閘門財產所得調件明細表及聲請人父親甲○○朴子
    市農會存款存摺在卷足參，顯見聲請人之父親並非無經濟能
    力之人。況聲請人父親共有三個兒子、一個女兒，業經聲請
    人於本院97年6月19日訊問時所自承，其父親之扶養費，至
    少應由4名子女共同負擔，則在聲請人負債之情況下，為何
    仍由聲請人負擔扶養之責? 則聲請人主張每月扶養甲○○
    3000元，應非真實。
  4.聲請人另主張每月補助兄繳房屋貸款，平均9000元，惟聲請
    人自承房子是哥哥所買，伊替哥哥繳的（見本院97年6月19
    日訊問筆錄），則每月房貸9000元應予剔除。
  5.再聲請人主張每月油費3000元及每月必要支出12829元，未
    提出相關證據供本院查證，且明顯過高，不可採信。
  6.聲請人前於95年7月間債務協商成立時，與97年5月間毀諾、
    未依協議還款時，聲請人收入情形大致相同，聲請人固然陳
    述協商條件之嚴苛，及該條件對聲請人之影響，但該協商條
    件既然係由聲請人與最大債權銀行雙方協議所達成，在客觀
    事實並未有顯著變動之下，上述情事核屬聲請人在協商時可
    得預見，據以評估可否履行協商條件之事實，與「不可歸責
    於己之事由致履行顯有重大困難」之要件不符。又債務人既
    有固定收入之履行能力，縱有履行不便，亦得經由個別債權
    銀行協商程序以求適當履債。準此，堪認債務人尚乏不可歸
    責於己致履行顯有重大困難之情形可言。
三、綜上所述，債務人於消費者債務清理條例施行前，既已與金
    融機構之債權人依金融主管機關協調成立之中華民國銀行公
    會會員辦理消費金融案件無擔保債務協商機制成立協商，而
    其依原協商條件履行亦非顯有重大困難，且債務人對其財產
    及收入狀況之陳述，難謂係為完全真實之陳述，則其聲請更
    生，顯然違背消費者債務清理條例第151條第6條準用同條第
    5項前段、第46條第3款之規定，且上開欠缺又屬無從補正，
    從而，依上開說明，應予駁回其更生之聲請，爰裁定如主文
    。
中    華    民    國    97    年    8     月    29    日
                民事第一庭  法  官  柯月美
上為正本係照原本作成。
如不服本裁定，應於裁定送達後10日內，以書狀向本院提出抗告
，並繳納抗告費新臺幣1千元。
中    華    民    國    97    年    8     月    29    日
                            書記官  李文政


司法院資訊處製作；財團法人民間司法改革基金會備份。
